【裁判字號】    98,保險上,2
【裁判日期】    980831
【裁判案由】    給付保險金
【裁判全文】
臺灣高等法院花蓮分院民事判決         98年度保險上字第2號
上  訴  人  丙○○
訴訟代理人  黃健弘律師
被上訴人    富邦產物保險股份有限公司
                        7號
法定代理人  乙○○
訴訟代理人  甲○○
被上訴人    富邦人壽保險股份有限公司(即安泰人壽保險股份
            有限公司)
法定代理人  丁○○
訴訟代理人  吳明益律師
複代理人    林政雄律師
上列當事人間請求給付保險金事件，上訴人對於中華民國98年3
月27日臺灣花蓮地方法院97年度保險字第5號第一審判決提起上
訴，本院於民國98年8月6日言詞辯論終結，判決如下：
    主  文
上訴駁回。
第二審訴訟費用由上訴人負擔。
    事  實  及  理  由
一、上訴人方面：
（一）於原審起訴主張略以：與被上訴人富邦產物保險股份有限
      公司（以下簡稱：富邦產物）、安泰人壽保險股份有限公
      司（業經合併後為存續公司，並改稱富邦人壽保險股份有
      限公司，以下簡稱：富邦人壽）分別簽訂保險契約，其中
      富邦產物之保險期間自民國95年12月14日零時起至96年12
      月14日零時止，附加個人傷害保險【保額：新台幣（下同
      ）5O0萬元/每一人身故或殘廢】、交通傷害事故加倍保障
      附加條款之陸海交通安全保障保險（保額：5O0萬元/每一
      人身故或殘廢）；富邦人壽之安泰意外傷殘保險附約，保
      險期間自88年3月28日至終生（保額：1O0萬元/每一人身
      故或殘廢）。上訴人於上開保險有效期間內之95年7月23
      日21時59分，與訴外人吳政宏在花蓮縣玉里鎮○○路與民
      國路口，發生交通事故，致使上訴人身受頭部嚴重外傷，
      經治療後，醫學證明終身確遺有頭部外傷後遺症「即難治
      性癲癇」之殘廢。經對照行政院金融監督管理委員會（以
      下簡稱金管會）95年10月1日起新修正實施適用之「殘廢
      程度與保險金給付表」，上訴人係符合該表所列項目：（
      1神經系列之1-1-3項次、第3等級，給付比例80%）之殘廢
      程度，且依據該表第3、4頁「神經障礙等級審定基本原則
      」之附註欄【（3）為維持生命必要之日常生活活動尚可
      自理，但因神經障害高度，終身不能從事工作者：適用第
      3級】及附註欄【1-3外傷性癲癇等級之審定標準（1）雖
      經充分治療，每週仍有一次以上發作者：適用第3級】，
      乃依據保險契約約定，分別向所投保之富邦產物請求給付
      殘廢保險金800萬元，及向富邦人壽請求給付殘廢保險金
      80萬元，詎遭彼等以「未達到殘廢給付標準」為由拒絕理
      賠。上訴人之殘廢等級已符合前開金管會新規定之殘廢等
      級，雖然金管會新規定之殘廢等級，係在上訴人與被上訴
      人簽訂之保險契約後始作之修正，惟依消費者保護法第2
      條第1項、第11條第2項關於定型化契約應為有利於消費者
      之解釋，保險法第54條第2項規定保險契約有疑義時，應
      作有利於被保險人之解釋，及金管會95年8月10日保局二
      字第09502069411號函：「…修正後示範條款對保戶有利
      者，於施行日前已發售之傷害保險及旅行平安保險有效契
      約亦適用之。」等規定，上訴人有權向被上訴人等依新修
      正標準請求殘廢給付。並在原審聲明：(1)被上訴人富邦產
      物應給付上訴人800萬元；被上訴人安泰人壽（後改為富
      邦人壽）應給付上訴人80萬元，及均自起訴狀繕本送達翌
      日起至清償日止，按週年利率10%計算之利息。(2)願供擔
      保請准宣告假執行。
（二）原審判決駁回上訴人之訴後，上訴人不服提起上訴，除引
      用原審所提資料及理由外，聲明及補充理由如下：
  １、上訴人於95年7月23日21時59分發生交通事故後，「殘障
      程度與保險金給付表」之規定已於95年10月1日修正，將
      殘廢程度與保險金給付標準細分，上訴人之狀況符合該標
      準第一項神經障害1-1-3「中樞神經系統機能遺存顯著障
      害，終身不能從事任何工作，且日常生活尚能自理者」殘
      廢等級第3級，給付比例80%，又依該表註1：1-3「外傷性
      癲癇」障害等級之審定標準：雖經充分治療，每週仍有一
      次以上發作者，適用第3級。觀以新舊給付表同有「中樞
      神經系統機能極度障害，終身不能從事任何工作」之項目
      ，僅新表將舊表「為維持生命必要之日常生活活動，全須
      他人扶助者」依其程度細分為1-1-1「經常需醫療護理或
      專人周密照護者」、1-1-2「日常生活需人扶助者」、1-1
      -3「日常生活尚能自理者」，並將其給付比例分為100%、
      90%、80%，故新表應僅係就舊表之分類未盡完整周密而加
      以補充細分而已（另參酌勞工保險殘廢給付標準表亦就不
      同殘廢程度分別不同之殘廢等級），尚非增加舊表所無之
      給付項目，故本件縱認依舊表之規定，亦屬應給付之項目
      。
  ２、上訴人投保被上訴人富邦產物之契約係屬一年一約，上訴
      人94年所繳納之保費為689元（期間自94年12月14日零時
      到95年12月14日零時），而「殘廢程度與保險金給付表」
      於95年10月1日修正適用，若因上述給付表之修正致增加
      保險人之保險成本及風險控管，依理保險公司應將上述成
      本及風險轉嫁至保險費上，而增加保險費，惟上訴人於95
      年續約（期間自95年12月14日零時至96年12月14日零時）
      之保費仍為689元，足證該給付表之修正並未增加保險人
      之保險成本，新表所列之給付項目均包含於舊表之給付項
      目，故保險公司未因新表之修正增加其理賠風險而提高保
      險費至明。
  ３、縱認本件上訴人之殘廢程度係屬舊表未列之給付項目，惟
      按最高法院92年台上字第646號判決之意旨，保險契約之
      解釋應依社會通常觀念公平裁量，而作有利於上訴人之解
      釋，始與傷害保險意旨無違，本件自仍應依上訴人中樞神
      經系統機能障害相當之殘廢等級如何，被上訴人應按多少
      比例給付保險金始為相當加以認定，原審判決遽以上訴人
      之殘廢程度不符合舊表之給付標準，而認被上訴人可全部
      不負理賠責任，亦有違誤。
  ４、又依被上訴人富邦產物於上開「殘廢程度與保險金給付表
      」修正後，所寄發予保戶之通知函，明載「95年10月31日
      前台端已繳費之保單年度內，保費費率維持不變；其保障
      內容之給付，若因意外傷害所致者按新殘廢等級規定從新
      從優給付」，本件上訴人所投保該公司保險之期間係自94
      牛12月14日零時至95年12月14日零時，意外事故發生於95
      年7月23日，依上開通知函所示，被上訴人富邦產物係同
      意依新殘廢等級規定從新優給付，事後拒依新殘廢等級表
      給付，顯屬無理。
  ５、另按金管會95年8月10日金管保二字第09502069411號函，
      針對傷害保險單示範條款（含殘廢程度與保險金給付表）
      修正在案，並明文自95年10月1日起實施，另對已銷售之
      有效契約，亦明文如保險期間在1年以下者，於修正實施
      後應即適用新「殘廢程度與保險金給付」辦理；惟如保險
      期間超過1年者，基於長期契約之對價平衡，仍依各該契
      約條款約定（舊表）辦理。惟金管會96年11月1日保局二
      字第09602153530號，又表示「95年8月10日修正之傷害保
      險單示範條款係自95年10月1日起實施，其適用對象係以
      含實施日以後簽發之新契約，以及實施日前尚未到期之一
      年期傷害保險有效契約，適用原則係以意外事故日作為判
      定基準，而非以理賠申請日為基準，爰此，一年期傷害保
      險有效契約被保險人於實施日（含）之後之意外事故，始
      有新條款約定之適用」，前一函示認保險期間1年以下者
      ，且尚屬有效契約，於殘廢程度與保險金給付表修正實施
      後即應依新表規定辦理，並未限制需意外事故日在該表修
      正實施徵始適用新殘廢程度與保險金給付表，後一函示卻
      增加上開限制，則前一函示豈非無適用機會，蓋若依後函
      示內容所指，意外事故係發生於「殘廢程度與保險金給付
      表」修正前，則無該新修正表之適用，意外事故發生於該
      表修正後，本即依新表規定辦理，則前一函示所謂「於修
      正實施後應即適用新殘廢程度與保險金給付表辦理」究竟
      所指為何，實令人費解。況上開函示僅係行政機關就特定
      個案所表示之見解，並非就通案所作原則性之解釋，法院
      無需受其拘束，原審判決逕依上開函示作出對上訴人不利
      之認定，亦有違誤。
  ６、且系爭「殘廢程度與保險金給付」95年修正之宗旨，依金
      管會於網站揭示之意旨，係因「傷害保險單示範條款」及
      「旅行平安保險單示範條款」已9年餘未檢討，而在意外
      殘廢理賠認定上，保戶與保險公司發生認知落差，洐生諸
      多爭議，關鍵在殘廢認定、級距不周延，介於兩項殘廢程
      度間之灰色地帶無法獲得給付，基於人身保險契約屬定型
      化契約，透過修正示範條款可令業者有所遵循，維護保戶
      權益。該2種示範條款修正宗旨係在維護保戶權益、減少
      消費糾紛並提升保險業形，而將殘廢程度細分，且認傷害
      保險及旅行平安保險之實收費率仍有空間涵蓋修正示範條
      款所增加之殘廢給付項目，故決定暫不調整費率規範。故
      上訴人94年所繳保費689元，若上開給付表修正致增加保
      險人之保險成本及風險控管，依理保險公司應增加保費，
      惟保費既未增加，足證給付表之修正並未增加保險人之保
      險成本，新表所列之給付項目均已包含於舊表給付項目。
      故依前開金管會修正宗旨，不論保險期間係1年或超過1年
      者，或事故發生係在該表修正前、後，均應一體適用修正
      後新表之規定。
  ７、上訴聲明：原判決廢棄。被上訴人富邦產物保險股份有限
      公司應給付上訴人新台幣8百萬元，被上訴人富邦人壽保
      險股份有限公司應給付上訴人80萬元，及均自起訴狀繕本
      送達翌日起至清償日止，按年息10%計算之利息。願供擔
      保，請准宣告假執行。
二、被上訴人方面：
（一）被上訴人富邦產物於原審抗辯略以：上訴人與被上訴人富
      邦產物所訂立之保險契約保險單條款第2條承保範圍及第7
      條殘廢保險金給付之規定，被保險人於契約有效期間內，
      因遭受意外傷害事故，致其身而致殘廢或死亡時，依照契
      約約定，給付保險金。但依上訴人所提供之診斷書查核，
      其雖受有腦傷後癲癇之後遺症，但並未符合上述保單條款
      附表殘廢等級與保險金給付表所列之任何一項殘廢程度之
      規定。故上訴人請求給付殘廢保險金，尚屬無據。上訴人
      雖主張其殘廢程度應依金管會95年10月1日修正實施之「
      殘廢程度與保險金給付表」給付，惟上訴人係在95年7月
      23日21時59分受傷，自無溯及適用上述規定。再依金管會
      96年11月1日保局二字第09602153530號函：「95年8月10
      日修正之傷害保險單示範條款係自95年10月1日起實施，
      其適用對象係以含實施日以後簽發之新契約，以及實施日
      前尚未到期之一年期傷害保險有效契約，適用原則係以意
      外事故日作為判定基準，而非以理賠申請日為基準，爰此
      ，一年期傷害保險有效契約被保險人於實施日（含）之後
      之意外事故，始有新條款約定之適用。」上訴人係於95年
      7月間發生意外傷害事故，應按原條款約定辦理，故不符
      給付標準。並在原審聲明上訴人之訴及假執行之聲請均駁
      回。
（二）被上訴人富邦人壽（即安泰人壽保險股份有限公司）於原
      審則以：依金管會95年8月10日金管保二字第09502069411
      號函解釋：「…修正後示範條款對保戶有利者，於實施日
      前已發售之傷害保險及旅行平安保險有效契約亦適用之。
      惟旨揭示範條款附表「殘廢程度與保險金給付表」修正前
      （簡稱舊表）、後（簡稱新表）保險業所銷售之各類保險
      商品，其新、舊表之適用及商品送審方式，請依下列原則
      辦理：(一)保險期間超過一年之保險：…2.有效契約；基於
      長期契約之對價平衡，已簽訂契約仍依各該契約條款約定
      辦理。(二)保險期間一年以下保險商品…2.有效契約：旨揭
      示範條款修正實施後，有效契約應即適用新表辦理，…」
      等語，可見對於已存在之有效契約是否適用新表，金管會
      係以保險期間是否超過1年作為審認適用之標準，即超過1
      年者適用舊表，未超過1年者適用新表。系爭保險契約超
      過1年，自應適用舊表。依上訴人提出之診斷證明書分別
      記載：「病患因中樞神經系統機能遺存顯著障礙，目前不
      宜從事任何工作（因雖經充分治療，每週仍一次以上癲癇
      發作）」、「病患目前服用3種抗癲癇藥物，每週仍平均
      有一次以上發作。屬中樞神經系統機能遺存顯著障礙，目
      前不宜從事工作狀態」等語，核與系爭保險契約所附「殘
      廢程度與保險金給付表」第1級第7項明文規定：「中樞神
      經系統機能或胸、腹部臟器機能極度障害，終身不能從事
      任何工作，為維持生命必要之日常生活活動，全須他人扶
      助者」之要件不符，且所謂「為維持生命必要之日常生活
      活動，全須他人扶助者」，依備註第4項係指食物攝取，
      大小便始末、及脫衣服、起居、步行、入浴等，皆不能自
      己為之，經常需要他人加以扶助之狀態，而依上訴人目前
      生活起居尚可自行處理，自不合於上開「日常生活活動全
      須他人扶助」之要件，是上訴人之申請未達上開殘廢給付
      標準，其請求自屬無據。亦在原審聲明上訴人之訴及假執
      行之聲請均駁回。
（三）被上訴人富邦產物除引用原審所提抗辯理由外，另於本院
      對上訴人之上訴補充理由略以：
  １、保險費調漲、調降與否，乃屬保險公司總體性之考量，其
      因素有公司政策性決議、損失率及客戶之接受度…等眾多
      因素，即保險費調漲並不能代表保險內容保障增加，保險
      費調降亦不能代表保險內容保障減少。依保險費率計算說
      明書所載，殘廢保險費增減與殘廢程度給付項目增減並無
      直接關係，且依保險法第144條規定，保險費係由主管機
      關視各種保險發展情況分別規定。況保單內容之增減並非
      立即反應於保費，係需修正後實際銷售數年後，取得理賠
      經驗值後再依主管機關之規定統一調整費率。系爭殘廢程
      度與保險金給付表雖係由原有項目6級34項增為11級75項
      ，但新修正之殘廢程度與保險金給付表中對原有項目如重
      大燒燙傷部分之殘廢給付均予廢除，故並非完全承接修正
      前之殘廢程度與保險金給付表內容加以補充，故新增部分
      是否會影響殘廢給付發生率，尚待實際經驗率驗證，非僅
      依給付項目增多即可評斷。又保險所保障之內容係以保險
      人與被保險人雙方所簽訂之保險契約內容及賠付條件或限
      制為依歸，故上訴人上訴理由所述保險成本未增加云云，
      並無依據。
  ２、原審法院認定上訴人所受傷害程度尚未達系爭保險契約所
      列之殘廢給付標準，故被上訴人富邦產物依約無理賠義務
      ，該事實認定與上訴人所引最高法院92年台上字第646號
      判決並無違背之處，蓋上開最高法院判決所為之判斷依據
      仍係以雙方所訂定之保險契約中殘廢等級與給付金額表內
      所定之殘廢程度為基準而認定。本件上訴人所受之傷害係
      屬中樞神經系統機能遺存顯著障礙，經查雙方所訂定之保
      險契約之附表（殘廢等級與給付金額表內）中關於中樞神
      經所訂定之殘廢程度僅有第一級第七項中有規定，即關於
      中樞神經所受之傷害必須符合該規定，方能請領殘廢保險
      金，而上訴人受有之傷害並未符合該規定之要件，故被上
      訴人自無從給付殘廢保險金。
  ３、至金管會於95年8月10日修正「傷害保險單示範條款」及
      「旅行平安保險單示範條款」之附表「殘廢程度與保險金
      給付表」，從原有給付項目共6等級28項，新增為11等級
      75項，但亦明確指出該修正後示範條款自95年10月1日起
      實施，且無溯及既往之規定。故上訴人因意外事故受有傷
      害之發生時間為95年7月23日21時59分，顯然該事故係發
      生在上開條款實施日前，上訴人請領殘廢保險金之適用，
      自應依兩造間原所定之保險契約及保單條款辦理。縱上訴
      人因該事故受有之損害情狀符合修正後之「殘廢程度與保
      險金給付」中之殘廢程度等級，亦無適用該嗣後修正表之
      餘地。
  ４、再依兩造所定立之富邦產物傷害保險條款第22條規定，對
      理賠爭議得申訴或提交調解或仲裁。上訴人於96年10月26
      日發函金管會保險局詢問被保險人因意外傷害事故至成殘
      廢，於「傷害保險單示範條款」修正前、後之適用疑義。
      金管會保險局已明確回覆上訴人，係以意外事故發生日為
      判定適用修正條款之基準，並非以理賠申請日為基準，故
      1年期傷害保險有效契約被保險人於實施日後所發生之意
      外事，始有新條款約定之適用，上訴人係於95年7月間發
      生意外傷害事故，原則上係按原條款約定辦理。故上訴人
      於95年7月23日因意外事故致殘廢之傷害，依上述適用原
      則，應按原條款約定辦理。
  ５、至金管會前後之函示並非另作限制，且該函示並無拘束審
      判機關。依兩造所訂之保險契約，上訴人所受傷害程度並
      未達到其所請求之殘廢等級給付標準之程度，故上訴人之
      請求並無理由。
  ６、答辯聲明：駁回上訴，並陳明如受不利益判決，願供擔保
      請准宣告免為假執行。
（四）被上訴人富邦人壽除亦引用於原審所提理由外，另於本院
      補充理由略以：
  １、比較新舊「殘廢程度與保險金給付」，新表顯已增加1-1-
      2及1-1-3等2種不同之殘廢程度及給付比例標準，此應屬
      相關保單規範及給付標準表內容之增訂修正，非僅屬補充
      解釋性質，亦非上訴人所陳之「該新表應僅係就舊表之分
      類未盡完整周密而加以補充細分而已，尚非就舊表所無之
      給付項目加以新增」，從而修正前後之新舊表如何適用，
      即有考量規範修正精神、保險契約之公平正義及保險對價
      平衡原則之必要。
  ２、而金管會對已存在之有效契約是否適用新表，係以保險期
      間是否超過一年為審認適用之標準。本件兩造間所訂立之
      「安泰意外傷殘保險附約」，保險項目包含分紅終身壽險
      、意外身故及殘廢保險金、意外傷害醫療保險金等，保險
      期間自88年3月28日至終身，性質上係屬長期保險契約，
      依上開金管會函釋，本件保險契約關於殘廢給付部分，其
      殘廢程度及給付比例仍應適用舊表內容，即系爭保險契約
      之附表。是本件上訴人究否得向被上訴人富邦人壽請求給
      付殘廢保險金，須探究者為上訴人因交通事故所蒙受之傷
      害是否符合系爭保險契約附表（即舊表）所示之各項殘廢
      程度項目之要件。故上開修正後之新表既已增加原舊表所
      無之項目，基於長期契約之對價平衡原則，自不應適用於
      本件保險契約，被上訴人應依保險契約所附之舊表處理，
      故上訴人上訴主張並無理由。
  ３、本件上訴人之殘廢情形尚不符系爭保險契約附表第一等級
      第7項之要件，故被上訴人不負給付保險金之責任。上訴
      人並未舉證證明其所受傷害符合上開附表所示殘廢程度，
      依上訴人所提診斷證明書所載，上訴人之病狀不合「日常
      生活活動全須他人扶助」之要件，是被上訴人以上訴人之
      申請未達上開殘廢給付標準而未為理賠，應屬有據。
  ４、至上訴人主張本件保險契約之解釋，依保險法第54條第2
      項及消費者保護法第11條第2項等規定，應為有利於被保
      險人之解釋乙節係屬無理由。因保險契約條款或內容之意
      義或解釋若有疑義時，始有上開條文規定之適用，系爭保
      險契約第7條、第9條及契約附表已明確規定承保範圍及給
      付標準及要件，是系爭保險契約所規範之契約內容極為明
      確，並無任何不明或有生疑義之情形，且本件所爭執之重
      點係在金管會修正發佈之新表於本件保險契約有無適用之
      餘地，與上開法條規範意旨不同，自無上開法條之適用。
  ５、保險法上之「對價平衡原則」乃謂要保人所給付之保險費
      ，須與保險人所承擔之危險成一對價關係，並於保險期間
      維持平衡狀態。即對價平衡原則乃在維持保險人承擔之保
      險事故發生風險與要保人給付保險費二者間之平衡狀態，
      本屬契約公平正義之具體表現，諸如保險法第64條據實告
      知義務，第59、60條關於危險增加之通知義務及法律效果
      等規定均屬之。本件保險契約屬長期契約，金管會固於95
      年10月1日修正實施「殘廢程度與保險金給付表」之殘廢
      程度項目，惟金管會95年8月10日金管保二字第095020694
      11號函及96年11月1日保局二字第09602153530號函文，均
      表示適用上開新表之對象為含實施日以後簽發之新契約及
      實施日前尚未到期之一年期傷害保險有效契約，目前尚未
      到期之超過一年之保險契約仍應適用修正前之舊表，即上
      開保險法對價平衡原則之落實。從而，被上訴人因系爭保
      險契約仍適用舊表，為維持雙方當事人之對價平衡關係及
      契約公平原則，並未調整要保人應繳納之保險費費率，與
      上訴人所謂「該給付表之修正並未增加保險人之保險成本
      ，新表所列之給付項目均包含於舊表之給付項目，故保險
      公司未因新表之修正增加其理賠風險而提高保險費至明」
      等情顯然相逕，上訴人所述實不足為採。
  ６、至上訴人援引金管會於網站上所揭示之要旨，新舊表之修
      正內容確有不同，且金管會係以各公司所實收保險費尚有
      空間可涵蓋修正所增加之殘廢給付項目，故決定暫不調整
      保險費率，惟仍表示由保險公司建立資料後，重新檢討日
      後費率之評估，故金管會係認以現有資料尚不足進行保費
      修正調整，非如上訴人擷取部分文義主張未增加保險成本
      及理賠風險。
  ７、答辯聲明：駁回上訴，並陳明如受不利益判決，願供擔保
      請准宣告免為假執行。
三、程序部分：被上訴人安泰人壽保險股份有限公司法定代理人
    於98年2月11日起已變更為「丁○○」，且該公司於98年6月
    1日與富邦人壽保險股份有限公司合併後為存續公司，並更
    名為富邦人壽保險股份有限公司，有經濟部函及公司變更登
    記表在卷可稽，並經聲明承受訴訟，核與法相符，應予准許
    。
四、兩造對其間分別訂有系爭保險契約及上訴人於95年7月23日
    21時59分發生交通事故後，因車禍受傷，經治療後「中樞神
    經系統機能遺存顯著障礙，終身不能從事工作」，及尚遺有
    「外傷性癲癇」等傷害部分不爭執，上列不爭執事項，並有
    系爭保險單及診斷證明書等附卷可參，堪信為真。
五、本件爭點及本院得心證之理由：
（一）爭點：
  １、上訴人於95年7月23日21時59分發生交通事故所受之傷害
      ，可否適用事故發生後之金管會95年10月1日起新修正實
      施之「殘廢程度與保險金給付表」規定，分別請求被上訴
      人公司理賠？
  ２、上開新規定之給付表是否僅為舊表之補充規定或已將舊表
      予以修正？
（二）本院之判斷：
  １、按除法律有特別規定外，不溯及既往為法律規範之基本原
      則。上訴人發生事故造成之傷害係在上揭2保險契約有效
      期間內，故是否符合請領各該項保險費之依據，即為兩造
      所成立而當時仍有效之保險契約。系爭事故既發生於95年
      7月23日，依一般法律適用及解釋契約之原則，顯應適用
      兩造當時所訂立且尚有效之契約（含所附之各項條款）規
      定，尚無從適用嗣後主管機關就契約內容條款所為修正條
      款之理由。
  ２、上訴人主張適用事故發生之時尚未存在且訂約時所無之條
      款，自應由其舉證證明此項適用之例外情形。惟依上訴人
      所舉主管機關金管會之函示內容所示，並無從證明兩造間
      之契約定有溯及既往原則之適用。蓋依金管會95年8月10
      日金管保二字第09502069411號函及96年11月1日保局二字
      第09602153530號函文，均表示適用上開新表之對象為含
      實施日以後簽發之新契約及實施日前尚未到期之一年期傷
      害保險有效契約，尚未到期之超過一年之保險契約仍應適
      用修正前之舊表，故上訴人主張應適用新表所列殘廢標準
      並無依據。且金管會於95年8月10日修正而於同年10月1日
      施行之「傷害保險單示範條款」及「旅行平安保險單示範
      條款」之附表「殘廢程度與保險金給付表」，雖從原有給
      付項目共6 等級28項，改為11等級75項，惟已明確指出該
      修正後示範條款自95年10月1日起實施，並無溯及既往之
      規定甚明。則上訴人因意外事故受有傷害之發生時間既為
      95年7月23日21時59分，顯然該事故係發生在上開條款實
      施日前，上訴人請領殘廢保險金，自應依兩造間原所定之
      保險契約及保單條款辦理。縱上訴人因該事故受有之損害
      情狀符合修正後之「殘廢程度與保險金給付」中之殘廢程
      度等級，亦無適用該嗣後修正之附表甚明。
  ３、至系爭殘廢程度與保險金給付表雖由原有項目6級34項改
      為11級75項，惟新修訂之殘廢程度與保險金給付表中對原
      有項目如重大燒燙傷部分之殘廢給付均予廢除，故並非完
      全承接修正前之殘廢程度與保險金給付表內容加以補充，
      且比較新舊「殘廢程度與保險金給付」，新表顯已增加1-
      1-2及1-1-3等2種不同之殘廢程度及給付比例標準，此應
      屬相關保單規範及給付標準表內容之增訂修正，非僅屬原
      規定不明而予以補充解釋性質，故上訴人主張新表僅係舊
      表之補充，顯與上開修正內容及其所提金管會就系爭給付
      表修正之理由不符，故上訴人主張新表僅係舊表之補充，
      尚不可採。
  ４、至新表實施後保險公司並未增加保費是否可依此推論新舊
      表僅係詳略不同，並無修改？因保險費率之訂定並非僅由
      保險公司決定，尚需參考主管機關之意見並經其同意，以
      上訴人所提金管會於網站上公布之修正理由，顯然係政策
      性決定暫不就增加部分是否會影響殘廢給付發生率而增加
      保費部分予以考慮，故上訴人以隔年未增加保費為由，認
      新舊表僅係詳略之別云云，顯係倒果為因，亦不足採。系
      爭保險所保障之內容應以保險人與被保險人雙方所簽訂之
      保險契約內容及賠付條件或限制為據。
  ５、依上開金管會函文所示，其對已存在之有效契約是否適用
      新表，係以保險期間是否超過一年為審認適用之標準。本
      件上訴人與被上訴人富邦人壽間所訂立之「安泰意外傷殘
      保險附約」，保險項目包含分紅終身壽險、意外身故及殘
      廢保險金、意外傷害醫療保險金等，保險期間自88年3月
      28日至終身，性質上係屬長期保險契約，依上開金管會函
      釋，本件保險契約關於殘廢給付部分，其殘廢程度及給付
      比例仍應適用舊表內容，即系爭保險契約之附表。再參以
      上訴人於96年10月26日發函金管會保險局詢問被保險人因
      意外傷害事故至成殘廢，於「傷害保險單示範條款」修正
      前、後之適用疑義。金管會保險局已明確回覆上訴人，係
      以意外事故發生日為判定適用修正條款之基準，並非以理
      賠申請日為基準，故1年期傷害保險有效契約被保險人於
      實施日後所發生之意外事，始有新條款約定之適用，上訴
      人係於95年7月間發生意外傷害事故，原則上係按原條款
      約定辦理，有上開函文附卷可參，此項解釋亦符合系爭保
      險契約之合理解釋。故上訴人於95年7月23日因意外事故
      致殘廢之傷害，依上述適用原則，應按原條款約定辦理。
      是本件上訴人究否得向被上訴人請求給付殘廢保險金，須
      探究者為上訴人因交通事故所蒙受之傷害是否符合系爭保
      險契約附表（即舊表）所示之各項殘廢程度項目之要件。
      本件上訴人之殘廢情形尚不符系爭保險契約附表第一等級
      第7項之要件，故被上訴人均不負給付保險金之責任。上
      訴人並未舉證證明其所受傷害符合上開附表所示殘廢程度
      ，依上訴人所提診斷證明書所載，上訴人之病狀不合「日
      常生活活動全須他人扶助」之要件，是被上訴人以上訴人
      之申請未達上開殘廢給付標準而未為理賠，應屬有據。
  ６、至上訴人主張本件保險契約之解釋，依保險法第54條第2
      項及消費者保護法第11條第2項等規定，應為有利於被保
      險人之解釋乙節係屬無理由。蓋保險契約條款或內容之意
      義或解釋若有疑義時，始有上開條文規定之適用，系爭保
      險契約第7條、第9條及契約附表已明確規定承保範圍及給
      付標準及要件，是系爭保險契約所規範之契約內容極為明
      確，並無任何不明或有生疑義之情形，且本件所爭執之重
      點係在金管會修正發佈之新表於本件保險契約有無適用之
      餘地，與上開法條規範意旨不同，自無上開法條之適用。
六、從而，上訴人本於保險契約之規定，請求被上訴人富邦產物
    、富邦人壽分別給付800萬元、80萬元及法定遲延利息，為
    無理由，應予駁回。原審為上訴人敗訴之判決，及駁回其假
    執行之聲請，並無不合。上訴意旨仍執陳詞，指摘原判決不
    當，求予廢棄改判，為無理由，應予駁回。
七、本件事證已臻明確，兩造其餘攻擊防禦方法與舉證，均無礙
    勝負判斷，爰不一一論列，附此敘明。
八、據上論結，本件上訴為無理由，依民事訴訟法第449條第1項
    、第78條，判決如主文。
中    華    民    國    98    年    8    月    31    日
                  民事庭審判長法  官   何 方 興
                              法  官   林 德 盛
                              法  官   王 紋 瑩
以上正本係照原本作成。
如不服本判決，應於收受送達後20日內向本院提出上訴書狀，其
未表明上訴理由者，應於提出上訴後20日內向本院補提理由書狀
（均須按他造當事人之人數附繕本）。上訴時應提出委任律師或
具有律師資格之人之委任狀；委任有律師資格者，另應附具律師
資格證書及釋明委任人與受任人有民事訴訟法第466條之1第1項
但書或第2項（詳附註）所定關係之釋明文書影本。
附註：
民事訴訟法第466條之1（第1項、第2項）：
對於第二審判決上訴，上訴人應委任律師為訴訟代理人。但上訴
人或其他法定代理人具有律師資格者，不在此限。
上訴人之配偶、三親等內之血親、二親等內之姻親，或上訴人為
法人、中央或地方機關時，其所屬專任人員具有律師資格並經法
院認為適當者，亦得為第三審訴訟代理人。
中    華    民    國    98    年    8     月    31    日
                              書記官   李 芸 宜


司法院資訊處製作；財團法人民間司法改革基金會備份。
